【裁判字號】    99,台上,3245
【裁判日期】    990527
【裁判案由】    偽造文書等罪
【裁判全文】
最高法院刑事判決            九十九年度台上字第三二四五號
上  訴  人  甲○○
上列上訴人因偽造文書等罪案件，不服台灣高等法院中華民國九
十九年二月九日第二審判決（九十八年度上訴字第一一九六號，
起訴案號：台灣士林地方法院檢察署九十七年度偵字第一三二０
、三三０五、三五二七、三九三六、六０六九、六四七七、六六
三八號，追加起訴案號：九十七年度偵字第九六八一、一一八二
八號），提起上訴，本院判決如下：
    主  文
原判決關於附表22編號２、３、４、６、25之(1)(2)部分均撤銷，
發回台灣高等法院。
其他上訴駁回。
    理  由
壹、撤銷發回部分：
一、原判決附表22（下稱附表22）編號２（被害人乙○○）部分
：
原審認定上訴人甲○○有原判決事實欄（下稱事實欄）一之(一)所
載基於意圖為自己不法所有及行使偽造私文書之犯意，於原判決
附表１（下稱附表１）編號１所載之時間、地點，執竊得之乙○
○身分證、汽車駕駛執照（竊盜部分，經原審判處罪刑，不得上
訴第三審之理由詳後述），以附表１編號１所示之方法，偽造「
乙○○」之署押三枚後，偽造該私文書並進而行使於該店店員，
因而取得如附表１編號１所示電信公司之門號使用之不法利益，
足生損害於乙○○、該電信公司及該電信公司管理行動電話使用
人資料之正確性之犯行，因而撤銷第一審關於此部分科刑之判決
，依想像競合犯之規定，從一重改判仍論處上訴人行使偽造私文
書，足以生損害於他人罪刑（有期徒刑四月，如易科罰金，以新
台幣一千元折算一日），及為相關沒收之諭知，固非無見。
惟查：當事人聲請調查之證據，如法院未予調查，又未認其無調
查之必要，以裁定駁回之，或於判決理由予以說明，而該證據與
待證事項復有重要之關係者，自有調查未盡之違法。上訴人於原
審否認有前揭事實欄一之(一)之犯行，辯稱非伊所為等語，並聲請
將冒「乙○○」名義，申辦台灣大哥大門號時，在「台灣大哥大
行動通信網路業務服務申請書」上之申請人簽章欄及立同意書人
簽章欄，偽簽之「乙○○」署押共三枚送鑑定該署押之字跡是否
為上訴人所偽簽，以資證明上訴人有無前述犯行等情（見原審卷
(一)第一０一頁反面、第一０二、二四四頁、原審卷(二)第四十八、
九十三頁）。上開對上訴人有利之重要待證事項，原審未予調查
，亦未於判決理由內說明不予調查之理由，或以裁定駁回之，自
有調查未盡之疏誤。上訴意旨執此指摘原判決此部分違法，尚非
全無理由，應認此部分有發回更審之原因。
二、附表22編號３、４（被害人丙○○）部分：
原審認定上訴人有事實欄一之(二)所載持其於民國九十六年八月二
十八日以後之某日，以不詳方法取得之丙○○身分證、汽車駕照
各一張、印章一枚，未經丙○○同意，即基於意圖為自己不法所
有及行使偽造私文書之犯意，於原判決附表２（下稱附表２）編
號１至３所載之時間、地點，執丙○○之上開證件、印章一枚，
以附表２編號１至３所示之方法，分別偽造「丙○○」之署押，
並如附表２編號２所示盜蓋丙○○之印章印文後，偽造如附表２
編號１之私文書並進而行使於該商店店員，因而詐得如附表２編
號１所示電信公司之門號使用之不法利益，另分別偽造如附表２
編號２、３之私文書，並進而行使於各該商店店員，因而詐得如
附表２編號２、３所示各該電信公司之門號使用之不法利益，均
足生損害於丙○○、各該電信公司及各該電話公司管理行動電話
使用人資料之正確性之犯行，因而撤銷第一審關於此部分科刑之
判決，各依想像競合犯之規定，從一重改判仍均論處上訴人行使
偽造私文書，足以生損害於他人罪刑（共三罪，各處有期徒刑四
月，如易科罰金，均以新台幣一千元折算一日），及為相關沒收
之諭知，固非無見。
惟查：上訴人於原審否認有前揭事實欄一之(二)之犯行，辯稱非伊
所為等語，並聲請將：(1)冒「丙○○」之名義，申辦台灣大哥大
門號時，在「台灣大哥大行動通信網路業務服務申請書」上之申
請人簽章欄及立同意書人簽章欄，偽簽之「丙○○」署押共四枚
；(2)未受委託代丙○○申請二支亞太電信門號使用時，在「委託
書」二份之委託人簽章欄、「亞太電信行動電話服務申請書」二
份之申請人簽章欄、「專案同意書」二份之立同意書人簽章欄上
，各偽簽「丙○○」之署押一枚，總計偽造「丙○○」六枚之署
押；(3)未受委託代丙○○申請威寶電信之門號使用時，在「行動
電話服務申請書」上之申請人簽章欄上，偽簽「丙○○」之署押
一枚等送請鑑定各該署押之字跡是否均為上訴人所偽簽，以資證
明上訴人有無前述各該犯行等情（見原審卷(一)第一０六頁、二四
四頁、原審卷(二)第四十八頁）。上述對上訴人有利之重要待證事
項，原審均未予調查，亦未於判決理由內說明不予調查之理由，
或以裁定駁回之，自有調查未盡之疏誤。上訴意旨執此指摘原判
決此部分違法，尚非全無理由，應認此部分均有發回更審之原因
。
三、附表22編號６（被害人劉泰宏）部分：
原審認定上訴人有事實欄一之(四)所載於九十六年十一月初甫至台
北市○○區○○路一九二號六樓伯諾股份有限公司任職，竟於同
月間某日，趁同事劉泰宏疏於注意之際，將劉泰宏所申請使用之
中國信託商業銀行（下稱中信銀行）信用卡（卡號：0000000000
000000號）、荷蘭銀行信用卡（卡號：0000000000000000號）之
卡號、有效日期、卡片背面末三碼記錄後，基於意圖為自己不法
所有之犯意，於九十六年十一月二十二日至台北市信義區○○○
路四四七號二樓之星際戰略網咖，以電腦連線上網之方式，至信
源電器有限公司（下稱信源公司）之網站（網址為：http://www
.3cu.tw ）線上快速刷卡區，以劉泰宏名義向信源公司購買價值
新台幣（下同）四萬七千二百七十七元之歌林四十二吋液晶電視
一台，上訴人以其分別冒用「乙○○」、「丙○○」名義申辦之
0000000000、0000000000號行動電話門號做為聯絡方式（其中00
00000000號行動電話門號搭配之手機序號為 000000000000000號
），並以劉泰宏上開中信銀行信用卡、荷蘭銀行信用卡各刷卡一
萬八千四百五十元、二萬八千七百三十七元（共計四萬七千一百
八十七元，差額九十元已由店家自行吸收），致信源公司陷於錯
誤，誤認係劉泰宏本人訂購液晶電視，遂依上訴人之指示，於翌
（二十三）日將所訂購之液晶電視送至台北市○○區○○路二段
二三八巷七號一樓，上訴人並於液晶電視送達時，在信源公司訂
購單之客戶簽收欄上偽簽「劉泰宏」之署押一枚後，交與信源公
司司機王伯勳收受而行使，表示劉泰宏已收受前揭液晶電視，致
信源公司誤信該液晶電視已送達劉泰宏，足生損害於信源公司、
劉泰宏及上開二家銀行之犯行，因而撤銷第一審關於此部分科刑
之判決，依想像競合犯之規定，從一重改判仍論處上訴人行使偽
造私文書，足以生損害於他人罪刑（有期徒刑四月，如易科罰金
，以新台幣一千元折算一日），及為相關沒收之諭知，固非無見
。
惟查：上訴人於原審否認有前揭事實欄一之(四)之犯行，辯稱非伊
所為等語，並聲請將前述液晶電視送達時，在信源公司訂購單之
客戶簽收欄上偽簽「劉泰宏」之署押一枚送請鑑定其字跡是否為
上訴人所偽簽，以資證明上訴人有無前述犯行等情（見原審卷(一)
第二四四頁、原審卷(二)第九十三頁）。此亦係對上訴人有利之待
證事項，原審就此未予調查，亦未於判決理由內說明不予調查之
理由，或以裁定駁回之，自有調查未盡之疏誤。上訴意旨執此指
摘原判決此部分違法，尚非全無理由，應認此部分有發回更審之
原因。
四、附表22編號25之(1)(2)（被害人戊○○）部分：
原審認定上訴人有事實欄一(七)之2.所載基於意圖為自己不法所有
及行使偽造私文書之犯意，持戊○○如原判決附表12（下稱附表
12）所示之信用卡，於附表12所示之時間、地點，冒用戊○○之
名義向各該特約商店刷卡消費，其中除附表12編號３、５、７至
10部分之刷卡未成功而詐欺未遂外，上訴人在如附表12編號１、
２、４、６所示之簽帳單上，均偽簽「戊○○」之署押各一枚後
，持交各該特約商店店員而行使，使各該特約商店店員誤認上訴
人係戊○○本人，而陷於錯誤，交付各該商品予上訴人，足生損
害於戊○○、各該特約商店及發卡銀行之犯行，因而撤銷第一審
關於附表12編號１至８所示部分科刑之判決，依想像競合犯之規
定，從一重改判仍論處上訴人行使偽造私文書，足以生損害於他
人罪刑（共二罪，各有期徒刑四月，如易科罰金，均以新台幣一
千元折算一日），及為相關沒收之諭知（至於附表12編號９、10
所示刷卡未成功部分，係觸犯詐欺取財未遂罪，經原審判處罪刑
，不得上訴第三審之理由詳後述），固非無見。
惟查：刑事訴訟法第一百五十九條第一項規定，被告以外之人於
審判外之言詞或書面陳述，除法律有規定者外，不得作為證據。
故傳聞證據，原則上無證據能力，必須法律有除外規定者，始例
外賦予證據能力。同法第一百五十九條之二規定，被告以外之人
於檢察事務官、司法警察官或司法警察調查中所為之陳述，與審
判中不符時，其先前之陳述具有較可信之特別情況，且為證明犯
罪事實存否所必要者，得為證據，即為前揭傳聞法則之除外規定
之一。此例外情形，必其陳述「與審判中不符」，且符合「具有
較可信之特別情況」及「為證明犯罪事實存否所必要者」，始有
適用之餘地。而所稱「為證明犯罪事實存否所必要者」，係指就
具體個案案情及相關卷證判斷，為發現實質真實目的，認為除該
項審判外之陳述外，已無從再就同一供述者，取得與其上開審判
外陳述之相同供述內容，倘以其他證據代替，亦無從達到同一目
的之情形而言。如何具有特信性及必要性要件，自應為相當之論
述、說明，始稱適法。故如審判外之陳述與審判時之陳述相符，
該審判外陳述即欠缺傳聞例外之必要性要件，自不待言。本件原
判決援引戊○○之警詢證詞為其認定上訴人有前揭犯罪事實之證
據方法之一（見原判決第二十頁第二十行至第二十四行），然查
戊○○之該警詢筆錄係屬被告以外之人於審判外之陳述，上訴人
並於原審否認其證據能力（見原審卷(一)第八十七頁反面），則戊
○○之警詢供述究竟具有如何之特信性及必要性，而得作為證據
，原判決均未於理由內論述說明，即逕採為論罪之證據，自有可
議。上訴意旨執此指摘原判決此部分違法，尚非全無理由，應認
此部分有發回更審之原因。
貳、上訴駁回部分：
一、得上訴部分：
按刑事訴訟法第三百七十七條規定，上訴於第三審法院，非以判
決違背法令為理由，不得為之。是提起第三審上訴，應以原判決
違背法令為理由，係屬法定要件。如果上訴理由書狀並未依據卷
內訴訟資料，具體指摘原判決不適用何種法則或如何適用不當，
或所指摘原判決違法情事，顯與法律規定得為第三審上訴理由之
違法情形，不相適合時，均應認其上訴為違背法律上之程式，予
以駁回。又證據之取捨、證據證明力之判斷，以及事實有無之認
定，屬事實審法院之職權，苟其取捨判斷與認定，並不違背論理
法則及經驗法則，即不容任意指為違法，而執為適法之第三審上
訴理由。
(一)、附表22編號11（被害人丁○○）部分，經原審審理結果，認
定上訴人有事實欄一(六)之1.所載基於意圖為自己不法所有及行使
偽造私文書之犯意，持丁○○如原判決附表５（下稱附表５）所
示之信用卡，於附表５所示之時間、地點，分別冒用丁○○之名
義向如附表５編號１至11所示各該特約商店刷卡消費，其中除附
表５編號７、11之刷卡未成功而詐欺未遂外，上訴人在如附表５
編號１至６、８至10之簽帳單上，均偽簽「丁○○」之署押各一
枚後，持交各該特約商店店員而行使，使各該特約商店店員誤認
上訴人係丁○○本人，而陷於錯誤，交付各該商品予上訴人，足
生損害於丁○○、各該特約商店及發卡銀行之犯行明確，因而撤
銷第一審關於此部分科刑之判決，依想像競合犯規定，從一重改
判各論處上訴人行使偽造私文書，足以生損害於他人罪刑（共四
罪，各處有期徒刑四月，如易科罰金，均以新台幣一千元折算一
日），及為相關沒收之諭知。已詳調查、取捨證據之結果及憑
以認定犯罪事實之心證理由。並就上訴人否認此部分犯行之供詞
及其前後不一之辯詞認均非可採，予以論述，所為論斷，均有卷
存證據資料可資覆按。上訴意旨就此部分雖指摘原判決違法，然
查：(1)、刑法於九十四年二月二日修正公布，於九十五年七月一
日施行時，已刪除第五十六條連續犯之規定，將在刑法上本應各
自獨立評價之數罪，回歸本來就應賦予複數法律效果之原貌。故
在刑法修正施行後，有多次觸犯犯罪構成要件相同之犯行，原則
均應一罪一罰。至於所謂接續犯，雖在刑法之評價上僅認為成立
一罪，然必須如數行為於同時同地或密切接近之時地實行，侵害
同一之法益，各行為之獨立性極為薄弱，依一般社會健全觀念，
在時間差距上，難以強行分開，在刑法評價上，以視為數個舉動
之接續施行，合為包括之一行為予以評價，較為合理，始能論以
接續犯，而為包括之一罪。如行為人先後數行為，在客觀上係逐
次實行，侵害數個同性質之法益，其每一前行為與次行為，依一
般社會健全觀念，在時間差距上，可以分開，在刑法評價上，各
具獨立性，每次行為皆可獨立成罪，自應按照其行為之次數，一
罪一罰。本件依附表５所載，上訴人於九十七年一月一日盜刷丁
○○信用卡共十一筆，其中：編號１、11共二筆部分，均係盜
刷丁○○所有之慶豐銀行信用卡，刷卡時間為十六時三十八分、
二十一時四十二分，地點均在台北市士林區○○○路之「屈臣氏
延平分公司」；編號２至５共四筆部分，均係盜刷丁○○所有
之慶豐銀行信用卡，刷卡時間自十七時三十四分至十八時十六分
，地點均在台北市○○區○○路之「大潤發內湖二店」；編號
６、10共二筆部分，均係盜刷丁○○所有之荷蘭銀行信用卡，刷
卡時間為十七時十六分、二十時二分，地點均在台北市大同區○
○○路之「宏人實業」；編號７部分，因於十九時四十四分，
在台北市大同區○○○路之「家樂福重慶店」盜刷丁○○所有之
慶豐銀行信用卡未成功，隨即改以丁○○所有之荷蘭銀行信用卡
盜刷編號８、９二筆信用卡成功等情。觀之上述盜刷信用卡之情
節，可知上訴人係於不同時間，在不同地點，持丁○○之信用卡
，偽以丁○○名義，分別向屈臣氏延平分公司、大潤發內湖店、
宏人實業、家樂福重慶店等四家不同之特約商店刷卡消費，顯係
基於各別之犯意為之，應予分論併罰，惟其於同一特約商店，所
為多次刷卡行為，係以一個偽以丁○○名義，盜刷其信用卡消費
之目的，而於密接時間內為此等犯行，其中附表５編號１與11，
２至５，６與10，７與８所示之詐欺既遂、未遂及行使偽造私文
書部分，則應各論以接續犯。而上訴人所犯行使偽造私文書罪之
接續犯及詐欺取財既遂罪之接續犯部分，應依想像競合犯之規定
，從一重論以行使偽造私文書罪處斷，至其所犯四次行使偽造私
文書罪，應予分論併罰。原審因而就上訴人上開犯行論處如附表
22編號11所示行使偽造私文書四罪，於法自屬無違。上訴意旨謂
附表22編號11之數次盜刷信用卡行為，係出於一個犯罪決意而為
數盜刷行為，應為接續犯而成立一罪云云，尚有誤解，並非合法
之上訴理由。(2)、原判決就事實欄一(六)之1.所載犯行部分係依憑
：丁○○之身分證、重型機車駕照、前述荷蘭銀行信用卡、慶
豐商業銀行信用卡為上訴人所竊（竊盜罪部分，已經原審判處罪
刑，不得上訴第三審之理由詳後述），丁○○之身分證、重型
機車駕照嗣於九十七年一月四日為警方在上訴人居處所搜得，
丁○○之證詞，丁○○名義之荷蘭銀行信用卡遭盜刷明細、慶
豐銀行信用卡遭盜刷明細，丁○○出具之荷蘭銀行授權書、慶
豐銀行爭議款授權聲明書，如附表５編號１至６、８至10所示
之簽帳單影本，丁○○出具之贓物認領保管單，原判決附表
６（下稱附表６）所示上訴人以竊得之庚○○信用卡盜刷之犯行
（業經第一審判處罪刑確定），比對其中編號２之犯罪時間（九
十七年一月一日二十一時四十三分）與附表５編號11之犯罪時間
（同日二十一時四十二分）僅差一分鐘，犯罪地點則均在「屈臣
氏士林分公司」，盜刷金額則均為六百十三元，而一分鐘前丁○
○之信用卡因無法盜刷，一分鐘後庚○○之信用卡則盜刷成功等
證據資料，資以認定附表５編號１至11所示丁○○信用卡遭人盜
刷之犯行確為上訴人所為無誤。並指駁、說明上訴人否認此部分
犯行所為辯解，如何不足採信等由綦詳，核與客觀上之經驗法則
，尚無違背。故原審認此部分罪證已臻明確，未將前述附表５編
號１至６、８至10所示之簽帳單上「丁○○」之署押送請鑑定是
否為上訴人所偽簽，尚難認有上訴意旨所指調查未盡之違法。原
判決雖未於判決理由中明對該證據無調查必要之理由，而有微
疵，但於此部分判決之結果並無影響，依刑事訴訟法第三百八十
條規定，仍不得據為合法之第三審上訴理由。
(二)、(1)附表22編號13（被害人己○○、庚○○）部分，經原審審
理結果，認定上訴人有事實欄一(六)之2.所載基於意圖為自己不法
之所有及行使偽造私文書之犯意，執己○○之身分證、健保卡，
及庚○○之富邦銀行信用卡，以原判決附表７（下稱附表７）所
示之方法，偽造「己○○」之署押共三枚、「庚○○」之署押一
枚後，偽造各該私文書並進而行使於該店店員，因而詐得如附表
７所示之手機二支及門號使用之不法利益，足生損害於己○○、
庚○○、該特約商店、電信公司，及該電信公司管理行動電話使
用人資料之正確性之犯行明確，因而撤銷第一審關於此部分科刑
之判決，依想像競合犯規定，從一重改判仍論處上訴人行使偽造
私文書，足以生損害於他人罪刑（有期徒刑三月，如易科罰金，
均以新台幣一千元折算一日），及為相關沒收之諭知。(2)附表22
編號14（被害人庚○○）部分，經原審審理結果，認定上訴人有
事實欄一(六)之3.所載基於意圖為自己不法之所有及行使偽造私文
書之犯意，執庚○○之身分證、汽車駕照，以原判決附表８（下
稱附表８）所示之方法，偽造「庚○○」之署押共二枚後，偽造
該私文書並進而行使於該店店員楊竣宇，因而詐得如附表８所示
之手機一支及門號使用之不法利益，足生損害於庚○○、該通訊
行、電信公司，及該電信公司管理行動電話使用人資料之正確性
之犯行明確，因而撤銷第一審關於此部分科刑之判決，依想像競
合犯之規定，從一重改判仍論處上訴人行使偽造私文書，足以生
損害於他人罪刑（有期徒刑三月，如易科罰金，均以新台幣一千
元折算一日）。(3)附表22編號32（被害人辛○○）部分，經原審
審理結果，認定上訴人有事實欄一(七)之7.所載基於意圖為自己不
法所有及行使偽造私文書之犯意，執辛○○之身分證、汽車駕照
，以原判決附表19（下稱附表19）所示之方法，偽造「辛○○」
之署押一枚後，偽造該私文書並進而行使於該店店員，因而取得
如附表19所示二個門號SIM 卡使用之利益，足生損害於辛○○、
該通訊行，及各該電信公司管理行動電話使用人資料之正確性之
犯行明確，因而撤銷第一審關於此部分科刑之判決，依想像競合
犯之規定，從一重改判論處上訴人行使偽造私文書，足以生損害
於他人罪刑（有期徒刑三月，如易科罰金，均以新台幣一千元折
算一日），及為相關沒收之諭知。(4)附表22編號35（被害人壬○
○）部分，經原審審理結果，認定上訴人有事實欄一(七)之9.所載
基於意圖為自己不法所有及行使偽造私文書之犯意，執壬○○之
身分證、健保卡，以原判決附表21（下稱附表21）所示之方法，
偽造「壬○○」之署押共十枚（另複寫偽造之「壬○○」署押共
四枚）後，偽造各該私文書並進而行使於該店店員，因而詐得如
附表21所示之手機二支及二個門號SIM 卡使用之利益，足生損害
於壬○○、該通訊行、電信公司，及該電信公司管理行動電話使
用人資料之正確性之犯行明確，因而撤銷第一審關於此部分科刑
之判決，依想像競合犯之規定，從一重改判仍論處上訴人行使偽
造私文書，足以生損害於他人罪刑（有期徒刑四月，如易科罰金
，均以新台幣一千元折算一日），及為相關沒收之諭知。經核上
開各罪部分，原審均已詳調查、取捨證據之結果及憑以認定犯
罪事實之心證理由，所為論斷，均有卷存證據資料可資覆按。上
訴意旨就各該部分雖均指摘原判決將詐欺取財罪變更起訴法條為
詐欺得利罪，有未告知變更罪名之違法云云。然按刑事訴訟法第
九十五條第一款規定：「訊問被告應先告知犯罪嫌疑及所犯所有
罪名，罪名經告知後，認為應變更者，應再告知」，此項規定旨
在使被告能充分行使防禦權，形式上縱未告知犯罪嫌疑及所犯罪
名，而於訊問被告過程中，已就被告之犯罪嫌疑及所犯罪名之構
成要件，為實質之調查，並賦予被告辯解之機會，被告防禦權之
行使已獲確保，踐行之訴訟程序雖有瑕疵，然於判決本旨並無影
響。原審關於上開各犯行均以變更罪名後之犯罪構成要件為實質
上調查，且上訴人就各該部分犯行亦均坦承不諱，故原審縱疏未
再告知變更之罪名，對上訴人防禦權之行使，無所妨礙，其訴訟
程序雖略有瑕疵，但顯然於判決無影響，不得據為提起第三審上
訴之適法理由。
(三)、附表22編號23（被害人寅○○）部分，經原審審理結果，認
定上訴人有事實欄一(七)之1.所載基於意圖為自己不法所有及行使
偽造私文書之犯意，持寅○○如原判決附表10（下稱附表10）所
示之信用卡，於附表10所示之時間、地點，接續冒用寅○○之名
義向各該特約商店刷卡消費，並在如附表10 編號１、2所示之簽
帳單上，均偽簽「寅○○」之署押各一枚後，持交各該特約商店
店員而行使，使各該特約商店店員誤認上訴人係寅○○本人，而
陷於錯誤，交付各該商品予上訴人，足生損害於寅○○、各該特
約商店及發卡銀行之犯行明確，因而撤銷第一審關於此部分科刑
之判決，依想像競合犯之規定，從一重改判論處上訴人行使偽造
私文書，足以生損害於他人罪刑（有期徒刑三月，如易科罰金，
均以新台幣一千元折算一日），及為相關沒收之諭知。已詳調
查、取捨證據之結果及憑以認定犯罪事實之心證理由，所為論斷
，均有卷存證據資料可資覆按。上訴意旨雖以上訴人自第一審起
即否認此部分之犯行，原判決記載上訴人坦承犯行，而未予究明
，有調查未盡之違法云云。然查：證明同一事實內容之證據，如
有二種以上，而其中一種之證據縱有違證據法則，然如除去該部
分，綜合案內其他證據，仍應為同一事實之認定者，則原審此項
違誤並不影響於判決，即不得指有調查職責未盡及判決理由不備
或矛盾之違法。本件原判決認定上訴人有前述行使偽造私文書之
犯罪事實，係以：寅○○之警詢證詞，上訴人盜刷寅○○元
大銀行信用卡明細，寅○○出具之元大銀行信用卡爭議交易聲
明書，上訴人之自白等證據資料，以予綜合判斷，並非專以上
訴人之自白為主要證據，是縱然上訴人未坦承犯行，而原判決有
誤載之情形，然本件此部分除去上訴人自白部分之證據，綜合案
內其他所有之證據，仍應為同一事實之認定，並不影響於原判決
關於此部分之本旨，自難謂原判決有調查未盡之違法。
(四)、附表22編號27（被害人子○○）部分，經原審審理結果，認
定上訴人有事實欄一(七)之3.所載基於意圖為自己不法所有及行使
偽造私文書之犯意，持子○○如原判決附表14（下稱附表14）所
示之信用卡，於附表14所示之時間、地點，冒用子○○之名義向
該特約商店刷卡消費，上訴人並在如附表14編號１之簽帳單上，
偽簽「子○○」之署押一枚後，持交該特約商店店員而行使，使
該特約商店店員誤認上訴人係子○○本人，而陷於錯誤，交付該
商品予上訴人，足生損害於子○○、該特約商店及發卡銀行之犯
行明確，因而撤銷第一審關於此部分科刑之判決，依想像競合犯
之規定，從一重改判論處上訴人行使偽造私文書，足以生損害於
他人罪刑（有期徒刑四月，如易科罰金，均以新台幣一千元折算
一日），及為相關沒收之諭知。已詳調查、取捨證據之結果及
憑以認定犯罪事實之心證理由。並就上訴人否認此部分犯行之供
詞認非可採，予以論述。上訴意旨就此部分雖略以本件原審未將
盜刷子○○信用卡之簽帳單一紙送請鑑定其上「子○○」之字跡
是否為上訴人所偽簽，及未依其聲請傳喚商店經辦人員指認其是
否為前往消費之人，有調查未盡之違法云云。然查：前揭犯罪事
實，原判決業已明其依憑：子○○於警詢中指證於原判決附
表９（下稱附表９）編號６所示之時間、地點失竊如附表９編號
６所示之中信銀行信用卡，及遭人為如附表14所示盜刷信用卡一
筆等語在卷，上訴人坦承有竊取其展碁國際股份有限公司之同
事癸○○所有之國泰世華銀行信用卡、渣打銀行信用卡、身分證
及汽車駕照而為事實欄(七)之竊盜犯行，及持上開竊得之信用卡於
如原判決附表15（下稱附表15）編號１至７所示時地盜刷癸○○
之信用卡七筆（其中三筆刷卡成功，四筆刷卡未成功）。經比對
上訴人盜刷癸○○信用卡時之盜刷畫面，及犯罪行為人為附表14
所示盜刷子○○信用卡前之入店消費畫面，兩個畫面中之人雖然
面部特徵均模糊而無法確定，然兩者身高、體型均相符，頭戴棒
球帽後之外觀可謂完全一致，且兩者上半身Ｔ恤完全一樣，上訴
人對此亦表同意，上訴人與子○○有業務往來關係，子○○
之中信銀行信用卡之盜刷明細表，「子○○」名義如附表14編
號１所示之簽帳單影本等證據資料，予以綜合判斷，認上訴人此
部分犯行已足以認定。所為論斷，均有卷存證據資料可資覆按。
原判決雖就上訴人前述聲請鑑定筆跡及傳訊證人之聲請，未於判
決內明無調查必要之理由，而有微疵，惟於判決本旨不生影響
，自不得執此為合法上訴第三審之理由。
(五)、附表22編號28之(1)(2)（被害人癸○○）部分，經原審審理結
果，認定上訴人基於意圖為自己不法所有及行使偽造私文書之犯
意，持癸○○如附表15所示之信用卡，於附表15編號１至３所示
之時間、地點，冒用癸○○之名義向各該特約商店刷卡消費（另
附表15編號４至７所示刷卡未成功而詐欺未遂外部分，係觸犯詐
欺取財未遂罪，經原審判處罪刑，不得上訴第三審之理由詳後述
），上訴人在如附表15編號１至３所示之簽帳單上，偽簽「癸○
○」之署押各一枚後，持交各該特約商店店員而行使，使各該特
約商店店員誤認上訴人係癸○○本人，而陷於錯誤，交付各該商
品予上訴人，足生損害於癸○○、各該特約商店及發卡銀行之犯
行明確，因而撤銷第一審關於此部分科刑之判決，各依想像競合
犯之規定，從一重改判論處上訴人行使偽造私文書，足以生損害
於他人罪刑（共二罪，各有期徒刑三月，如易科罰金，均以新台
幣一千元折算一日），及為相關沒收之諭知。已詳調查、取捨
證據之結果及憑以認定犯罪事實之心證理由。所為論斷，均有卷
存證據資料可資覆按。上訴意旨就此部分雖指摘原判決違法，然
查：本件依附表15編號１至３所載，上訴人於九十七年二月十七
日盜刷癸○○信用卡共三筆，其中：編號１、２共二筆部分，
係依序盜刷癸○○所有之渣打銀行、國泰世華銀行信用卡，刷卡
時間為十八時三十四分、十八時三十八分，地點均在台北市○○
○路○段三十六號之「康是美百運門市」；編號３部分，係盜
刷癸○○所有之渣打銀行信用卡，刷卡時間為二十時一分，地點
係在台北縣汐止市○○○路○段八八號之「燦坤３Ｃ汐止新台店
」等情。觀之上訴人上述盜刷信用卡之過程，係於不同時間，在
不同地點，持癸○○之信用卡，偽以「癸○○」名義，分別向康
是美百運門市、燦坤３Ｃ汐止新台店等二家不同之特約商店刷卡
消費，顯係基於各別之犯意為之，應予分論併罰，惟編號１、２
所示於康是美百運門市，所為二次刷卡行為，係以一個偽以「癸
○○」名義，盜刷其信用卡消費之目的，而於密接時間內為此等
犯行，其詐欺既遂及行使偽造私文書部分，均應論以接續犯。而
上訴人所犯行使偽造私文書罪之接續犯及詐欺取財既遂罪之接續
犯部分，應依想像競合犯之規定，從一重論以行使偽造私文書罪
處斷。就編號３上訴人所犯行使偽造私文書罪及詐欺取財既遂罪
部分，應依想像競合犯之規定，從一重論以行使偽造私文書罪處
斷。至其所犯二次行使偽造私文書罪，應予分論併罰。原審因而
就上訴人上開犯行以數罪論處如附表22編號25 之(1)(2) 所示行使
偽造私文書二罪，於法自無違誤。上訴意旨就此部分雖指摘附表
22編號25之(1)(2)盜刷信用卡之行為，係出於一個犯罪決意而為數
盜刷行為，應為接續犯而成立一罪云云，尚有誤解，亦非合法之
上訴理由。
(六)、附表22編號29之(2)（被害人丑○○）部分，經原審審理結果
，認定上訴人有事實欄一(七)之5.所載基於意圖為自己不法所有及
行使偽造私文書之犯意，持丑○○如原判決附表16（下稱附表16
）所示之信用卡，於附表16所示之時間、地點，冒用丑○○之名
義向各該特約商店刷卡消費，其中除附表16編號４刷卡未成功而
詐欺未遂外（另附表16編號１、２所示刷卡未成功而詐欺未遂外
部分，係觸犯詐欺取財未遂罪，經原審判處罪刑，不得上訴第三
審之理由詳後述），上訴人在如附表16編號３之簽帳單上，偽簽
「丑○○」之署押一枚後，持交該特約商店店員而行使，使該特
約商店店員誤認上訴人係丑○○本人，而陷於錯誤，交付該商品
予上訴人，足生損害於丑○○、該特約商店及該發卡銀行之犯行
明確，因而撤銷第一審關於此部分科刑之判決，依想像競合犯之
規定，從一重改判論處上訴人行使偽造私文書，足以生損害於他
人罪刑（有期徒刑四月，如易科罰金，均以新台幣一千元折算一
日），及為相關沒收之諭知。已詳調查、取捨證據之結果及憑
以認定犯罪事實之心證理由。所為論斷，均有卷存證據資料可資
覆按。上訴意旨就此部分雖指摘原判決違法，然查：本件依附表
16編號１至４所載，上訴人於九十七年二月十七日盜刷丑○○信
用卡共四筆，其中：編號３、４所載，均係盜刷丑○○所有之
台新銀行信用卡，刷卡時間為二十一時一分、二十一時八分，地
點均在台北縣汐止市○○○路○段一六一號一、二樓之「屈臣氏
新台五分公司」；編號１、２部分，係盜刷丑○○所有之台新
銀行信用卡，刷卡時間為二十時三十六分、二十時三十七分，地
點均係在台北縣汐止市○○○路○段一０八號地下一樓之「家樂
福汐止店」等情。觀之上訴人係於不同時間，在不同地點，持丑
○○之信用卡，偽以丑○○名義，分別向屈臣氏新台五分公司、
家樂福汐止店等二家不同之特約商店刷卡消費，顯係基於各別之
犯意為之，應予分論併罰，惟就得上訴之編號３、４所示於屈臣
氏新台五分公司，所為二次刷卡行為，係以一個偽以丑○○名義
，盜刷其信用卡消費之目的，而於密接時間內為此等犯行，其詐
欺取財既遂、未遂部分，應論以接續犯。而上訴人所犯行使偽造
私文書罪及詐欺取財既遂罪之接續犯部分，應依想像競合犯之規
定，從一重論以行使偽造私文書罪處斷。至其所犯行使偽造私文
書罪與不得上訴之編號１、２所犯之詐欺取財未遂罪，應予分論
併罰。原審因而就上訴人上開得上訴之編號３、４部分與不得上
訴之編號１、２部分之犯行以數罪併罰，其中得上訴部分論處如
附表22編號29之(2)所示行使偽造私文書一罪，於法自無違誤。上
訴意旨就此部分雖指摘附表22編號29之(1)(2)盜刷信用卡之行為，
係出於一個犯罪決意而為數盜刷行為，應為接續犯而成立一罪云
云，亦有誤解，並非合法之上訴理由。
(七)、附表22編號31（被害人寅○○）部分，經原審審理結果，認
定上訴人有事實欄一(七)之6.所載基於意圖為自己不法所有及行使
偽造私文書之犯意，執寅○○之身分證、汽車駕照，以原判決附
表18（下稱附表18）所示之方法，偽造「寅○○」之署押共二枚
後，偽造該私文書並進而行使於該店店員，因而詐得如附表18所
示之二個門號 SIM卡使用之利益，足生損害於寅○○、該電信公
司，及該電信公司管理行動電話使用人資料之正確性之犯行明確
，因而撤銷第一審關於此部分科刑之判決，依想像競合犯之規定
，從一重改判論處上訴人行使偽造私文書，足以生損害於他人罪
刑（有期徒刑三月，如易科罰金，均以新台幣一千元折算一日）
，及為相關沒收之諭知。已詳調查、取捨證據之結果及憑以認
定犯罪事實之心證理由，所為論斷，均有卷存證據資料可資覆按
。上訴意旨雖指摘原判決此部分違法，然查：(1)本件原判決認定
上訴人有此部分之犯行，業已說明其係以：寅○○之警詢證詞
，寅○○名義之如附表18之中華電信股份有限公司台北北區營
運處3G影音行動電話業務（租用╱異動）申請書二份，上訴人
之自白等證據資料，以予綜合判斷，並非專以上訴人之自白為論
罪證據，是縱然上訴人未坦承犯行，原判決有誤載之情形，然此
部分除去上訴人自白之證據，綜合案內其他所有之證據，仍應為
同一事實之認定，並不影響於原判決關於此部分之本旨，自不能
認原判決有調查未盡之違法。(2)原審就上訴人此部分之犯行，已
以變更罪名後之犯罪構成要件為實質上調查，且上訴人亦就此部
分犯行於第一、二審審理中迭次提出辯詞在卷，故原審縱疏未再
告知變更之罪名，對上訴人防禦權之行使，無所妨礙，其訴訟程
序雖略有瑕疵，但顯然於判決無影響，不得據為提起第三審上訴
之適法理由。
(八)、附表22編號33（被害人戊○○）部分，經原審審理結果，認
定上訴人有事實欄一(七)之8.所載基於意圖為自己不法所有及行使
偽造私文書之犯意，執戊○○之身分證、健保卡，以原判決附表
20（下稱附表20）所示之方法，偽造「戊○○」之署押共三枚後
，偽造各該私文書並進而行使於該店店員，因而詐得如附表20所
示之手機一支及一個門號SIM 卡使用之利益，足生損害於戊○○
、該通訊行、電信公司，及該電信公司管理行動電話使用人資料
之正確性之犯行明確，因而撤銷第一審關於此部分科刑之判決，
依想像競合犯之規定，從一重改判論處上訴人行使偽造私文書，
足以生損害於他人罪刑（有期徒刑四月，如易科罰金，均以新台
幣一千元折算一日），及為相關沒收之諭知。已詳調查、取捨
證據之結果及憑以認定犯罪事實之心證理由。並就上訴人否認此
部分犯行之供詞認非可採，予以論述，所為論斷，均有卷存證據
資料可資覆按。上訴意旨就此部分雖指摘原判決違法，然查：(1)
本件原判決認定上訴人有此部分之犯行，已說明其係依：戊○
○於警詢中證述其與上訴人為室友，並於附表９編號３所示之時
間、地點失竊如附表９編號３國泰世華銀行信用卡、匯豐銀行信
用卡、身分證、健保卡等物，證人即「NOVA3C賣場行動鳥通訊
科技公司」之店長李庭維於第一審之證詞，李庭維於警詢中指
認上訴人之紀錄表，附表20所示之「遠傳行動電話╱第三代行
動電話服務申請書」、「行動電話號碼可攜服務申請書」，戊
○○之身分證及健保卡為警方於九十七年三月十一日在上訴人之
租處扣得，戊○○出具之贓物認領保管單等證據資料，予以綜
合判斷，並非專以戊○○於警詢中之證詞為其論據，是縱然此部
分除去戊○○警詢供述之證據，綜合案內其他所有之證據，仍應
為同一事實之認定，並不影響於原判決關於此部分之本旨。故原
判決雖未說明戊○○之警詢筆錄如何具有證據能力，及就上訴人
聲請鑑定購買手機時在「遠傳行動電話╱第三代行動電話服務申
請書」、「行動電話號碼可攜服務申請書」上之申請人簽章欄「
戊○○」署押三枚之筆跡是否為上訴人所偽簽，以及再傳訊特約
商店之店員查證之聲請，雖亦均未於判決內明無調查必要之理
由，而有微疵，惟既於判決本旨均不生影響，自不得執此為合法
上訴第三審之理由。
(九)、至於其他上訴意旨，均係就原審依憑證據所為採證認事職權
之合法行使，以及原判決已論列說明之事項，依憑己見任意指為
違法，並重為事實之爭執，否認犯罪，均非合法之上訴理由。衡
以前開說明，其上開部分之上訴為違背法律上之程式，應予駁回
。
二、不得上訴部分：
按刑事訴訟法第三百七十六條所列各罪之案件，經第二審判決者
，不得上訴於第三審法院，為該法條所明定。本件關於上訴人所
犯如附表22編號１、５、７、10、15、17、19、20、22所示之竊
盜罪及編號25之(3)、編號28之(3)(4)、編號29之(1)所示之詐欺取財
未遂罪部分，原審係分別依刑法第三百二十條第一項、第三百三
十九條第三項、第一項論處罪刑，核分屬刑事訴訟法第三百七十
六條第二款、第四款之案件。依首開說明，既經第二審判決，自
不得上訴於第三審法院，上訴人猶提起上訴，顯為法所不許，均
應予駁回。
據上論結，應依刑事訴訟法第三百九十七條、第四百零一條、第
三百九十五條前段，判決如主文。
中    華    民    國  九十九  年    五    月  二十七  日
                      最高法院刑事第十三庭
                          審判長法官  賴  忠  星
                                法官  呂  丹  玉
                                法官  吳      燦
                                法官  蔡  名  曜
                                法官  葉  麗  霞
本件正本證明與原本無異
                                      書  記  官
中    華    民    國  九十九  年    六    月    一    日
                                                      V

司法院資訊處製作；財團法人民間司法改革基金會備份。
